---
title: "ASA PROJET"
author: "Raphaëlle Lebailly, Pierre-Alexandre Quittet, Bastien Clemot, Chloé Pérou"
date: "2023-10-05"
output: html_document
---

```{r, warning=F, message=F, echo = F}
rm(list=ls())  # Efface les variables créées lors des exécutions précédentes
graphics.off() # Ferme les fenêtres ouvertes lors des exécutions précédentes
```

# Packages

```{r,  warning=F, message=F}
library(corrplot)
library(ade4)
library(lubridate)  # Convertir données temporelles en secondes
library(car)  # Fonction vif() et anova()
library(lme4)  # Modèle gaussien mixte
```

# Sujet d'étude : Data butterfly

Etude des effets du génotype, du métabolisme et des conditions environnementales sur les conditions thermiques des papillons en vol.

H0 ?

# Importer les data

Le fichier de données possède 32 variables métaboliques, génotypiques et environementales.

```{r}
data <- read.table(
  file = "C:/Users/p_a_8/OneDrive/Bureau/M2 MODE/COURS/Semestre 3/ASA/PROJET/ASA_data_projet.txt",
  stringsAsFactors = T,
  header = T,
  na.strings = "NA",
  dec = ",",
  sep = ""
)
```

# Data cleaning

### --- Renomme les variables

On renomme les variables avec des noms plus simples.

```{r}
colnames(data)[1:22] <- c(
  "ID",
  "eclosion_day",
  "sex",
  "FMR_day",
  "age_FMR",
  "mass",
  "FMR",
  "flight_day",
  "age_flight",
  "sun_flight",
  "wind_flight",
  "air_T",
  "dew_flight",
  "humidity_flight",
  "solar_radiation_flight",
  "flight_duration",
  "disturbed_flight",
  "stop_flight",
  "takeoff_time",
  "takeoff_T_thorax",
  "end_flight_time",
  "mean_T_flight"
)
```

### --- Supprime la colonne "ID"

```{r}
data <- data[, !colnames(data) %in% "ID"]
```

### --- Conversion des variables "heures" en seconde

```{r}
data$takeoff_time <-  format(as.POSIXct(data$takeoff_time, format = "%H:%M:%S"), format = "%H:%M:%S")
data$end_flight_time <-  format(as.POSIXct(data$end_flight_time, format = "%H:%M:%S"), format = "%H:%M:%S")
```

### --- Extraire les heures, les minutes et les secondes

```{r, message =F, warning= F}
for (variable_name in c("takeoff_time", "end_flight_time")){
  
  data[, variable_name] <- hms(data[, variable_name])
  heures <- hour(data[, variable_name])
  minutes <- minute(data[, variable_name])
  secondes <- second(data[, variable_name])
  
  # Convertir les heures, les minutes et les secondes en secondes
  data[, variable_name] <- heures * 3600 + minutes * 60 + secondes
}
```

### --- Conversion des variables "facteurs"

```{r}
data$wind_flight <- as.factor(data$wind_flight)
data$sun_flight <- as.factor(data$sun_flight)
data$age_FMR <- as.factor(data$age_FMR)
```

### --- Identification et visualisation des données manquantes

```{r}
# Identification des NAs par variables (en %)
data_na <-
  apply(
    X = data,
    MARGIN = 2,
    FUN = function(x) round(sum(is.na(x)) / nrow(data) * 100, 2)
  )
```

```{r, echo = F}
# On trie les variables par ordre croissant selon leur pourcentage en NA
data_na <- sort(data_na)

# Sélection d'un seuil critique > 30%
pos_na_30 <- which(data_na > 30)

# On différentie les variables avec des couleurs selon le seuil critique
couleurs <- rep("blue", length(data_na))
couleurs[pos_na_30] <- "red"

# Barplot
barplot(data_na, ylab="Proportion de NA (%)", main = "Proportion de NA",
        col = couleurs, las = 2, names=colnames(data_na), cex.names = .8)
abline(h = 30, col = "red", lwd =1.5)
?barplot
```

### --- Suppression des données manquantes

```{r}
#On supprime les variables avec plus de 30% de données manquantes (NA)
data <- data[, !colnames(data) %in% names(data_na[data_na>30])]

#On supprime les individus avec des NAs pour la variable réponse (mean_T_flight) 
data <- data[!is.na(data$mean_T_flight),]
```

# VISUALISATION DES DONNEES

Dans cette analyse la variable réponse sera,\
mean_T_flight : température moyenne pendant le vol

#### --- Visualisation de la variable mean_T_flight

```{r, echo = F}
hist(data$mean_T_flight, pch = 16, col = 'blue', xlab = "Mean temperature", main = "")
dotchart(data$mean_T_flight, pch = 16, col = 'blue')
qqnorm(data$mean_T_flight, pch = 16, col = 'blue')
qqline(data$mean_T_flight, col = 'red')
```

La variable réponse suit une loi normale. Pas d'outlier détecté.

#### --- Visualisation des distribution des X

**Facteurs**

```{r}
data_factor <- data[,sapply(data, is.factor)]  # factor columns identification

par(mfrow = c(2, 4))
i <- 1
visu <- apply(X = data_factor, MARGIN = 2,
      function(x) {
        bar <- barplot(table(x),main = colnames(data_factor)[i], cex.main = .8,
                       ylim = c(0,max(table(x)) + 20))
        text(
          x = bar,
          y = table(x) - 1,
          label = table(x),
          pos = 3
        )  
        
        i <<- i + 1
      }
)
?table
```

Les variables sun_flight et wind_flight ont une modalité ("1") avec respectivement, 1 et 2 réplicats. Ces modalités sont alors inutilisables. On créé donc une autre modalité : "\<2".

```{r}
# Reformatage
data$sun_flight <- ifelse(
    test = data$sun_flight == 1 | data$sun_flight == 2,
    yes = "<2",
    no = data$sun_flight
  )

data$wind_flight <- ifelse(
    test = data$wind_flight == 1 | data$wind_flight == 2,
    yes = "<2",
    no = data$wind_flight
  )

# Conversion en facteur
data$sun_flight  <- as.factor(data$sun_flight)
data$wind_flight <- as.factor(data$wind_flight)
```

Revisualisation :

```{r, echo = F}
par(mfrow = c(1, 2))

# sun_flight
bar <- barplot(table(data$sun_flight), main = "sun_flight", cex.main = .8, ylim = c(0, 60))
text(x = bar, y = table(data$sun_flight) - 1, label = table(data$sun_flight), pos = 3)  # Effectifs par catégorie

# wind_flight
bar <- barplot(table(data$wind_flight), main = "wind_flight", cex.main = .8, ylim = c(0, 60))
text(x = bar, y = table(data$wind_flight) - 1, label = table(data$wind_flight), pos = 3)  # Effectifs par catégorie
```

**Covariables**

```{r, echo = F}
data_num <- data[,sapply(data, is.numeric)]  # factor columns identification

par(mfrow = c(2,4))
i <- 1
visu <- apply(X = data_num, MARGIN = 2, function(x){
  
  hist(x, main = colnames(data_num)[i])
  qqnorm(x, pch = 16)
  qqline(x, col = 'red')
  
  i <<- i + 1    
}
)

```

On transorme les variables suivantes avec le logaritme pour 'normaliser' la distribution :

-   Eclosion day
-   FMR_day
-   mass
-   flight_day
-   humidity
-   flight_duration
-   takeoff_time

```{r}
data$eclosion_day <- log(data$eclosion_day)
data$mass <- log(data$mass)
data$FMR_day <- log(data$FMR_day)
data$flight_day <- log(data$flight_day)
data$humidity_flight <- log(data$humidity_flight)
data$flight_duration <- log(data$flight_duration)
data$takeoff_time <- log(data$takeoff_time)
```

### --- Visualisation des distribution mean_T_flight \~ X

**Facteurs**

```{r, echo = F}
par(mfrow = c(2,4))
i <- 1
visu <- apply(X = data_factor, MARGIN = 2, function(x){
  
  boxplot(
    data$mean_T_flight ~ x,
    ylab = "mean_T_flight",
    xlab = "",
    main = colnames(data_factor)[i], 
    ylim = c(
      min(data$mean_T_flight, na.rm = T) - 1,
      max(data$mean_T_flight  + 1, na.rm = T)
    )
  )
  i <<- i + 1    
}
)
```

**Covariables**

```{r, echo = F}
par(mfrow = c(1,2))
i <- 1
visu <- apply(X = data_num[! colnames(data_num) %in% "mean_T_flight"], MARGIN = 2, function(x){
  
  plot(
    data$mean_T_flight  ~ x,
    ylab = "T",
    xlab = "",
    main = colnames(data_num)[i],
    ylim = c(
      min(data$mean_T_flight, na.rm = T) - 1,
      max(data$mean_T_flight  + 1, na.rm = T)
    )
  )
  abline(lm(data$mean_T_flight  ~ x), col = "red")
  
  i <<- i + 1    
}
)
```

# Intéractions entre y \~ facteurs / co-variables

## A) Gène \* environnement

### --- Température de l'air et SNP331 (ref : bibliographie)

```{r, echo = F}
# par(mfrow = c(1,2))
plot(
  data$mean_T_flight ~ data$air_T,
  ylim = c(
    min(data$mean_T_flight, na.rm = T) - 1,
    max(data$mean_T_flight  + 1, na.rm = T)), ylab = "y = T° moyenne", xlab = "T Air"
    , main = "y ~ T air / SNP331"
  )
points(data$mean_T_flight[data$Pgi_331 == "AA"] ~ data$air_T[data$Pgi_331 == "AA"], pch = 20, cex = 2, col = "red")
points(data$mean_T_flight[data$Pgi_331 == "CA"] ~ data$air_T[data$Pgi_331 == "CA"], pch = 20, cex = 2, col = "blue")
points(data$mean_T_flight[data$Pgi_331 == "CC"] ~ data$air_T[data$Pgi_331 == "CC"], pch = 20, cex = 2, col = "green")
legend("bottomright", legend = c("AA","CA","CC"),
       col = c("red","blue","green"), pch = 20, pt.cex = 2, cex = 0.8)

```

On observe pas de pattern clair d'interaction entre la température de l'air et le SNP331 (tous les groupes [couleurs] de points se chevauchent) sur la température du vol.

## B) Sexe \* variables physiologiques et comportementales

### --- y \~ Masse\*sexe

```{r, echo = F}
plot(
  data$mean_T_flight ~ data$mass,
  ylim = c(
    min(data$mean_T_flight, na.rm = T) - 1,
    max(data$mean_T_flight  + 1, na.rm = T)
  ), ylab = "y = T° moyenne", xlab = "Masse"
  , main = "y ~ Masse / Sexe"
)
points(data$mean_T_flight[data$sex == "FEMALE"] ~ data$mass[data$sex == "FEMALE"], pch = 20, cex = 2, col = "red")
points(data$mean_T_flight[data$sex == "MALE"] ~ data$mass[data$sex == "MALE"], pch = 20, cex = 2, col = "blue")
legend("bottomright", legend = c("Femelles","Males"),
       col = c("red","blue"), pch = 20, pt.cex = 2, cex = 0.8)

```

Les femelles sont nettement plus lourdes que les mâles ! **Forte intéraction sexe x masse** sur la température moyenne du corps pendant le vol.

### --- y \~ sexe\*FMR

```{r, echo = F}
plot(
  data$mean_T_flight ~ data$FMR,
  ylim = c(
    min(data$mean_T_flight, na.rm = T) - 1,
    max(data$mean_T_flight  + 1, na.rm = T)
  ), ylab = "y = T° moyenne", xlab = "FMR"
  , main = "y ~ Sexe / FMR"
)
points(data$mean_T_flight[data$sex == "FEMALE"] ~ data$FMR[data$sex == "FEMALE"], pch = 20, cex = 2, col = "red")
points(data$mean_T_flight[data$sex == "MALE"] ~ data$FMR[data$sex == "MALE"], pch = 20, cex = 2, col = "blue")
legend("bottomright", legend=c("Femelles","Males"),
       col = c("red","blue"), pch = 20, pt.cex = 2, cex = 0.8)

```

### --- y \~ sexe\*flight_duration

```{r, echo = F}
plot(
  data$mean_T_flight ~ data$flight_duration,
  ylim = c(
    min(data$mean_T_flight, na.rm = T) - 1,
    max(data$mean_T_flight  + 1, na.rm = T)
  ), ylab = "y = T° moyenne", xlab = "Durée de vol",
  main = "y ~ Sexe / Flight duration"
)
points(data$mean_T_flight[data$sex == "FEMALE"] ~ data$flight_duration[data$sex == "FEMALE"], pch = 20, cex = 2, col = "red")
points(data$mean_T_flight[data$sex == "MALE"] ~ data$flight_duration[data$sex == "MALE"], pch = 20, cex = 2, col = "blue")
legend("topleft", legend =c ("Femelles","Males"),
       col=c("red","blue"), pch = 20, pt.cex = 2 ,cex = 0.8)

```

Il semble y avoir une faible interaction entre le sexe et la durée du vol.\
On observe aucune interaction entre durée du vol et sexe (simplement un effet du sexe).

### --- y \~ sexe\*température au décollage

```{r, echo = F}
plot(
  data$mean_T_flight ~ data$takeoff_T_thorax,
  ylim = c(
    min(data$mean_T_flight, na.rm = T) - 1,
    max(data$mean_T_flight  + 1, na.rm = T)
  ), ylab = "y = T° moyenne", xlab = "Température au décollage",
  main = "y ~ Sexe / T° décolage"
)
points(data$mean_T_flight[data$sex == "FEMALE"] ~ data$takeoff_T_thorax[data$sex == "FEMALE"], pch = 20, cex = 2, col = "red")
points(data$mean_T_flight[data$sex == "MALE"] ~ data$takeoff_T_thorax[data$sex == "MALE"], pch = 20, cex = 2, col = "blue")
legend("topleft",legend=c("Femelles","Males"),col=c("red","blue"),pch=20,pt.cex=2)

```

Pas d'interaction visible entre la température au décollage et le sexe.

### --- y \~ sexe\*SNP331

```{r, echo = F}
boxplot(
  data$mean_T_flight ~ interaction(data$sex,data$Pgi_331, lex.order = T),
  main = "y ~ Sexe / SNP331",
  ylim = c(
    min(data$takeoff_T_thorax, na.rm = T) - 1,
    max(data$takeoff_T_thorax  + 1, na.rm = T)
  ), ylab = "y = T° moyenne", xlab = "SNP 331",
  names = c("AA","CA","CC","AA","CA","CC"),
  col = c(rep("red", 3), rep("blue", 3)),
  cex.names = .6
)
legend("topleft",legend=c("Femelles","Males"),col=c("red","blue"),pch=20,pt.cex=2)

```
Pas d'interaction.

### --- y \~ sexe\*SNP105

```{r, echo = F}
boxplot(
  data$mean_T_flight ~ interaction(data$sex,data$Pgi_105, lex.order = T),
  main = "y ~ Sexe / SNP105",
  ylim = c(
    min(data$takeoff_T_thorax, na.rm = T) - 1,
    max(data$takeoff_T_thorax  + 1, na.rm = T)
  ), ylab = "y = T° moyenne", xlab = "SNP 105",
  names = c("AA","TA","TT","AA","TA","TT"),
  col = c(rep("red", 3), rep("blue", 3)),
  cex.names = .6
)
legend("topleft",legend=c("Femelles","Males"),col=c("red","blue"),pch=20,pt.cex=2)
```


### --- y \~ sexe\*SNP1083

```{r, echo = F}
boxplot(
  data$mean_T_flight ~ interaction(data$sex,data$Pgi_1083, lex.order = T),
    main = "y ~ Sexe / Pgi_1083",
  ylim = c(
    min(data$takeoff_T_thorax, na.rm = T) - 1,
    max(data$takeoff_T_thorax  + 1, na.rm = T)
  ), ylab = "y = T° moyenne", xlab = "SNP 1083",
  names = c("AA","AG","GG","AA","AG","GG"),
  col = c(rep("red", 3), rep("blue", 3)),
  cex.names = .6
)
legend("topleft",legend=c("Femelles","Males"),col=c("red","blue"),pch=20,pt.cex=2)
```

Aucune interaction claire entre le sexe et les variables génétiques.

# COLINEARITE

```{r, fig.width=8, fig.height=8, fig.show='asis'}
data_num_short <- data_num [,1:14]
colnames(data_num_short)[1:14] <- c(
  "Eclosion",
  "FMR_d",
  "mass",
  "FMR",
  "day_fli",
  "age_fli",
  "air_T°",
  "dew",
  "humidity",
  "solar",
  "time_fli",
  "takeoff_t",
  "takeoff_T°",
  "end_fli"
)
M <- cor(na.omit(data_num_short))

corrplot::corrplot.mixed(
  M,
  upper = "square",
  lower.col = "black",
  tl.col = "black",
  cl.cex = 0.8,
  tl.cex = 0.8,
  number.cex = 0.8
)
```

On choisit un seuil de corrélation **R = .7**. On observe une corrélation forte entre les variables :

-   end_flight_time & takeoff_time [R=1]
-   eclosion_day & FMR_day [R=.99]
-   eclosion_day & flight_day [R=.91]
-   FMR_day & flight_day [R=.91]
-   dew_point & humidity [R=.82]

### --- Suppression des variables corrélées

```{r}
data <- data[!colnames(data) %in% c("eclosion_day", "flight_day", "age_flight", "dew_flight", "stop_flight", "end_flight_time")]
```

# MODELISATION

## A) y = température moyenne au vol SANS EFFET ALEATOIRES

```{r}
mod <- lm(formula = mean_T_flight ~  FMR_day + age_FMR + FMR + sun_flight +
      air_T + humidity_flight + solar_radiation_flight + flight_duration + disturbed_flight +
       takeoff_T_thorax + (takeoff_time + mass + Pgi_105 + Pgi_1083 + Pgi_331)*sex,
      data = data)
```

### --- Multicollinéarité avec test VIF

On choisit un seuil entre \>=5 pour le score VIF.

**à la main**

```{r}
coli <- vif(mod, type = 'predictor')  # on supprime la variable wind_flight
coli[coli$GVIF == max(coli$GVIF),]["GVIF"]  # identification du plus grand vif
```

On supprime la variable 'Pgi_105'

```{r}
mod <- lm(formula = mean_T_flight ~  FMR_day + age_FMR + FMR + sun_flight +
      air_T + humidity_flight + solar_radiation_flight + flight_duration + disturbed_flight +
       takeoff_T_thorax + (takeoff_time + mass + Pgi_1083 + Pgi_331)*sex,
      data = data)

coli <- vif(mod, type = 'predictor')

coli[coli$GVIF == max(coli$GVIF),]["GVIF"]
```

On supprime la variable 'Pgi_1083'

```{r}
mod <- lm(formula = mean_T_flight ~  FMR_day + age_FMR + FMR + sun_flight +
      air_T + humidity_flight + solar_radiation_flight + flight_duration + disturbed_flight +
       takeoff_T_thorax + (takeoff_time + mass + Pgi_331)*sex,
      data = data)

coli <- vif(mod, type = 'predictor')

coli[coli$GVIF == max(coli$GVIF),]["GVIF"]

```

On supprime la variable 'Pgi_331'

```{r}
mod <- lm(formula = mean_T_flight ~  FMR_day + age_FMR + FMR + sun_flight +
      air_T + humidity_flight + solar_radiation_flight + flight_duration + disturbed_flight +
       takeoff_T_thorax + (takeoff_time + mass)*sex,
      data = data)

coli <- vif(mod, type = 'predictor')

coli[coli$GVIF == max(coli$GVIF),]["GVIF"]

```

On supprime la variable 'mass'

```{r}
mod <- lm(formula = mean_T_flight ~  FMR_day + age_FMR + FMR + sun_flight +
      air_T + humidity_flight + solar_radiation_flight + flight_duration + disturbed_flight +
       takeoff_T_thorax + (takeoff_time)*sex,
      data = data)

coli <- vif(mod, type = 'predictor')

coli[coli$GVIF == max(coli$GVIF),]["GVIF"]

```

On supprime la variable 'takeoff_time'

```{r}
mod <- lm(formula = mean_T_flight ~  FMR_day + age_FMR + FMR + sun_flight +
      air_T + humidity_flight + solar_radiation_flight + flight_duration + disturbed_flight +
       takeoff_T_thorax + sex,
      data = data)

coli <- vif(mod, type = 'predictor')

coli[coli$GVIF == max(coli$GVIF),]["GVIF"]
```

La colinéarité a été contrôlée !

### --- Selection du meilleur modèle

On sélectionne le meilleur modèle avec une procédure backward / forward basé sur l'AIC.

```{r, results = 'hide', message = F}
# On teste l'ensemble des interactions possibles variables (morphologiques + génétiques)*sex
initial_formula <- formula(mod)

# Ajuster un modèle linéaire initial avec la formule initiale
initial_model <- lm(initial_formula, data = data)

# Utiliser step() pour sélectionner les termes du modèle
final_model <- step(initial_model, direction = "both", trace = FALSE, k = 3)

# Afficher le modèle final
summary(final_model)
```

```{r}
Anova(final_model, type = "III")
```

Tous les effets sont significatifs, c'est notre modèle candidat !

```{r}
mod_candidat <- final_model
summary(mod_candidat)
```

Le **modèle candidat final** est donc le modèle ci-dessus. Avant de l'interpréter on évalue la qualité du modèle.

### --- Evaluations des résidus

```{r}
par(mfrow = c(1, 3))
hist(mod_candidat$residuals, col = "blue", breaks = 20, main = "Histogram of model residuals")
qqnorm(mod_candidat$residuals,pch=16,col='blue',xlab='')
qqline(mod_candidat$residuals,col='red')


# Cooks
plot(cooks.distance(mod_candidat), type = "h", ylim = c(0, 1), main = "Cooks distribuance")
abline(h = 1, col = 2,lwd = 3)

```

Les résidus sont distribués normalement, et aucun pattern ne semble émergé. Le graphique de Cooks ne montre la présence d'aucun poids aberrant parmi les résidus. Le modèle est donc interprétable !

### --- Pouvoir explicatif de chaque variable prédictive

```{r}
ano_mod <- Anova(mod_candidat, type = "III")
var_expliquee <- round(ano_mod$`Sum Sq`/ sum(ano_mod$`Sum Sq`), 3)  # Ratio de variance expliquée par variable
names(var_expliquee) <- rownames(ano_mod)

bar <- barplot(var_expliquee, ylab = "% variance expliquée", 
               main = "Variance expliquée par variable",
               ylim = c(0, .6), cex.names = .8, las = 2)
text(
  x = bar,
  y = var_expliquee + .09,
  labels = paste(var_expliquee * 100, "%"),
  pos = 1,
  cex = .8
)
```

# MODELE FINAL A REFAIRE QUAND VALIDATION FINALE

**Le modèle est donc validée. La température moyenne du corps pendant le vol s'exprime par l'équation suivante :**

```{r, echo = F}
# Ecriture automatique du modèle
coeff <- round(mod_candidat$coefficients, 2)  # Extraction coefficients
vp_names <- colnames(mod_candidat$model)  # Extraction VP
vp_transfo <- c("eclosion_day", "mass", "FMR_day", "flight_day", "humidity_flight", "flight_duration", "takeoff_time")

                # data$eclosion_day <- log(data$eclosion_day)
# data$mass <- log(data$mass)
# data$FMR_day <- log(data$FMR_day)
# data$flight_day <- log(data$flight_day)
# data$humidity_flight <- log(data$humidity_flight)
# data$flight_duration <- log(data$flight_duration)
# data$takeoff_time <- log(data$takeoff_time)


mod_equation <- paste0("Y = ", coeff[1], " + ")

for(i in 2:length(vp_names)){
  
  if(vp_names[i] %in% vp_transfo){  # Si VP transformé en log, alors mettre en exponentielle
      mod_equation <- paste0(mod_equation,  coeff[i], "*", "exp(", vp_names[i], ") + ")
      next
  
  }
  
  if(i == length(vp_names)){  # Si fin de boucle, ne pas mettre de "+" à la fin de l'équation
      mod_equation <- paste0(mod_equation, coeff[i], "*", vp_names[i])
      break
  }
  
  mod_equation <- paste0(mod_equation, coeff[i], "*", vp_names[i], " + ")
}

mod_equation
```

## B) y = température moyenne au vol AVEC EFFET ALEATOIRES

```{r}
data$FMR_day <- as.factor(data$FMR_day)

mod_candidat <- lmer(mean_T_flight ~ air_T + flight_duration + disturbed_flight + 
    takeoff_T_thorax + (1|FMR_day) + (1|age_FMR), data = data)

summary(mod_candidat)
Anova(mod_candidat, type = "III")
```

Le **modèle candidat final** est donc le modèle ci-dessus. Avant de l'interpréter on évalue la qualité du modèle.

### --- Evaluations des résidus

```{r}
par(mfrow = c(1, 3))
hist(residuals(mod_candidat), col = "blue", breaks = 20, main = "Histogram of model residuals")
qqnorm(residuals(mod_candidat),pch=16,col='blue',xlab='')
qqline(residuals(mod_candidat),col='red')


# Cooks
plot(cooks.distance(mod_candidat), type = "h", ylim = c(0, 1), main="Cooks distribuance")
abline(h = 1, col = 2,lwd = 3)

```
