---
title: "ASA PROJET"
author: "NOUS... <3"
date: "2023-10-05"
output: html_document
---


```{r, warning=F, message=F, echo = F}
rm(list=ls())  # Efface les variables créées lors des exécutions précédentes
graphics.off() # Ferme les fenêtres ouvertes lors des exécutions précédentes
```


\

# Packages
```{r,  warning=F, message=F}
library(corrplot)
library(ade4)
library(lubridate)  # Convertir données temporelles en secondes
library(car)  # fonction vif() et anova()
library(lme4)  # modèle gaussien mixte
library(caret) # Validation croisee
```


\

# Importation data
```{r}
data <- read.table(
  file = "C:/Users/User/Desktop/MODE/M2/ASA/Projet/ASA_data_projet.txt",
  stringsAsFactors = T,
  header = T,
  na.strings = "NA",
  dec = ",",
  sep = ""
)
```

\
\
\


# DATA CLEANING

### --- Renommage des variables
On renomme les variables avec des noms plus courts.

```{r}
colnames(data)[1:22] <- c(
  "ID",
  "eclosion_day",
  "sex",
  "FMR_day",
  "age_FMR",
  "mass",
  "FMR",
  "flight_day",
  "age_flight",
  "sun_flight",
  "wind_flight",
  "air_T",
  "dew_flight",
  "humidity_flight",
  "solar_radiation_flight",
  "flight_duration",
  "disturbed_flight",
  "stop_flight",
  "takeoff_time",
  "takeoff_T_thorax",
  "end_flight_time",
  "mean_T_flight"
)
```

\

### --- On supprime la colonne "ID" inutile
```{r}
data <- data[, !colnames(data) %in% "ID"]
```

\

### --- Conversion des variables "heures" en seconde
```{r}
data$takeoff_time <-  format(as.POSIXct(data$takeoff_time, format = "%H:%M:%S"), format = "%H:%M:%S")
data$end_flight_time <-  format(as.POSIXct(data$end_flight_time, format = "%H:%M:%S"), format = "%H:%M:%S")
```

\

### --- Extraire les heures, les minutes et les secondes
```{r, message =F, warning= F}
for (variable_name in c("takeoff_time", "end_flight_time")){
  
  data[, variable_name] <- hms(data[, variable_name])
  heures <- hour(data[, variable_name])
  minutes <- minute(data[, variable_name])
  secondes <- second(data[, variable_name])
  
  # Convertir les heures, les minutes et les secondes en secondes
  data[, variable_name] <- heures * 3600 + minutes * 60 + secondes
}
```


\


### --- Conversion des variables "facteurs"
```{r}
data$wind_flight <- as.factor(data$wind_flight)
data$sun_flight <- as.factor(data$sun_flight)
data$age_FMR <- as.factor(data$age_FMR)
```


\


### --- Identification des données manquantes
```{r}
# Identification des NAs par variables (en %)
data_na <-
  apply(
    X = data,
    MARGIN = 2,
    FUN = function(x) round(sum(is.na(x)) / nrow(data) * 100, 2)
  )
```

```{r, echo = F}
# On trie par ordre croissant
data_na <- sort(data_na)

# Sélection d'un seuil critique > 30%
pos_na_30 <- which(data_na > 30)

# On différentie avec les couleurs selon position // seuil critique
couleurs <- rep("blue", length(data_na))
couleurs[pos_na_30] <- "red"

# Barplot
barplot(sort(data_na), col = couleurs, las = 2)
abline(h = 30, col = "red")
```

On supprime les variables avec plus de 30% de données manquantes et les valeurs NAs de la variable mean_T_flight réponse.

```{r}
data <- data[, !colnames(data) %in% names(data_na[data_na>30])]
data <- data[!is.na(data$mean_T_flight),]
```



\
\
\


# VISUALISATION DES DONNEES
Dans cette analyse, on considérera deux variables réponse :

- takeoff_T_thorax : la température au décollage du papillon
- mean_T_flight : la température moyenne pendant le vol

#### --- Visualisation de la variable takeoff_T_thorax & mean_T_flight

```{r, echo = F}
par(mfrow = c(2,3))
# Température au décollage
hist(data$takeoff_T_thorax, pch = 16, col = 'blue', xlab = "Mean temperature", main = "")
dotchart(data$takeoff_T_thorax, pch = 16, col = 'blue')
qqnorm(data$takeoff_T_thorax, pch = 16, col = 'blue')
qqline(data$takeoff_T_thorax, col = 'red')

# Température moyenne au vol
hist(data$mean_T_flight, pch = 16, col = 'blue', xlab = "Mean temperature", main = "")
dotchart(data$mean_T_flight, pch = 16, col = 'blue')
qqnorm(data$mean_T_flight, pch = 16, col = 'blue')
qqline(data$mean_T_flight, col = 'red')
```

Les deux variables réponses suivent une loi normale. Pas d'outlier détecté.
\



#### --- Visualisation des distribution des X
**Facteurs**
```{r}
data_factor <- data[,sapply(data, is.factor)]  # factor columns identification

par(mfrow = c(2, 4))
i <- 1
visu <- apply(X = data_factor, MARGIN = 2,
      function(x) {
        bar <- barplot(table(x),main = colnames(data_factor)[i], cex.main = .8)
        text(
          x = bar,
          y = table(x) - 1,
          label = table(x),
          pos = 3
        )  
        
        i <<- i + 1
      }
)
```

On voit que les variables sun_flight et wind_flight ont une modalité ("1") avec respectivement 1 et 2 réplicats. Ces modalités sont donc inutilisables. On crée donc une autre modalité : "<2".

```{r}
# Reformatage
data$sun_flight <- ifelse(
    test = data$sun_flight == 1 | data$sun_flight == 2,
    yes = "<2",
    no = data$sun_flight
  )

data$wind_flight <- ifelse(
    test = data$wind_flight == 1 | data$wind_flight == 2,
    yes = "<2",
    no = data$wind_flight
  )

# Conversion en facteur
data$sun_flight  <- as.factor(data$sun_flight)
data$wind_flight <- as.factor(data$wind_flight)
```


On les revisualise :
```{r, echo = F}
par(mfrow = c(1, 2))

# sun_flight
bar <- barplot(table(data$sun_flight), main = "sun_flight", cex.main = .8, ylim = c(0, 60))
text(x = bar, y = table(data$sun_flight) - 1, label = table(data$sun_flight), pos = 3)  # Effectifs par catégorie

# wind_flight
bar <- barplot(table(data$wind_flight), main = "wind_flight", cex.main = .8, ylim = c(0, 60))
text(x = bar, y = table(data$wind_flight) - 1, label = table(data$wind_flight), pos = 3)  # Effectifs par catégorie
```

\


**Covariables**
```{r, echo = F}
data_num <- data[,sapply(data, is.numeric)]  # factor columns identification

par(mfrow = c(2,4))
i <- 1
visu <- apply(X = data_num, MARGIN = 2, function(x){
  
  hist(x, main = colnames(data_num)[i])
  qqnorm(x, pch = 16)
  qqline(x, col = 'red')
  
  i <<- i + 1    
}
)

```

On log transorme les variables suivantes pour 'normaliser' la distribution :

- Eclosion day 
- FMR_day
- mass 
- flight_day
- humidity
- flight_duration
- takeoff_time


```{r}
data$eclosion_day <- log(data$eclosion_day)
data$mass <- log(data$mass)
data$FMR_day <- log(data$FMR_day)
data$flight_day <- log(data$flight_day)
data$humidity_flight <- log(data$humidity_flight)
data$flight_duration <- log(data$flight_duration)
data$takeoff_time <- log(data$takeoff_time)
```

\


### --- Visualisation des distribution des mean_T_flight ~ X
**Facteurs**
```{r, echo = F}
par(mfrow = c(2,4))
i <- 1
visu <- apply(X = data_factor, MARGIN = 2, function(x){
  
  boxplot(
    data$mean_T_flight ~ x,
    ylab = "mean_T_flight",
    xlab = "",
    main = colnames(data_factor)[i], 
    ylim = c(
      min(data$mean_T_flight, na.rm = T) - 1,
      max(data$mean_T_flight  + 1, na.rm = T)
    )
  )
  i <<- i + 1    
}
)
```



**Covariables**
```{r, echo = F}
par(mfrow = c(1,2))
i <- 1
visu <- apply(X = data_num[! colnames(data_num) %in% "mean_T_flight"], MARGIN = 2, function(x){
  
  plot(
    data$mean_T_flight  ~ x,
    ylab = "T",
    xlab = "",
    main = colnames(data_num)[i],
    ylim = c(
      min(data$mean_T_flight, na.rm = T) - 1,
      max(data$mean_T_flight  + 1, na.rm = T)
    )
  )
  abline(lm(data$mean_T_flight  ~ x), col = "red")
  
  i <<- i + 1    
}
)
```



\

# INTERACTIONS ENTRE y ~ FACTEURS / CO-VARIABLES

## A) Gène * environnement
### --- température de l'air et SNP331 (ref : bibliographie)
```{r, echo = F}
# par(mfrow = c(1,2))
# plot(
#   data$mean_T_flight ~ data$air_T,
#   ylim = c(
#     min(data$mean_T_flight, na.rm = T) - 1,
#     max(data$mean_T_flight  + 1, na.rm = T)), ylab = "y", xlab = "Air"
#   )
# points(data$mean_T_flight[data$Pgi_331 == "AA"] ~ data$air_T[data$Pgi_331 == "AA"], pch = 20, cex = 2, col = "red")
# points(data$mean_T_flight[data$Pgi_331 == "CA"] ~ data$air_T[data$Pgi_331 == "CA"], pch = 20, cex = 2, col = "blue")
# points(data$mean_T_flight[data$Pgi_331 == "CC"] ~ data$air_T[data$Pgi_331 == "CC"], pch = 20, cex = 2, col = "green")



plot(
  data$takeoff_T_thorax ~ data$air_T,
  ylim = c(
    min(data$takeoff_T_thorax, na.rm = T) - 1,
    max(data$takeoff_T_thorax  + 1, na.rm = T)), ylab = "y", xlab = "Air"
  )
points(data$takeoff_T_thorax[data$Pgi_331 == "AA"] ~ data$air_T[data$Pgi_331 == "AA"], pch = 20, cex = 2, col = "red")
points(data$takeoff_T_thorax[data$Pgi_331 == "CA"] ~ data$air_T[data$Pgi_331 == "CA"], pch = 20, cex = 2, col = "blue")
points(data$takeoff_T_thorax[data$Pgi_331 == "CC"] ~ data$air_T[data$Pgi_331 == "CC"], pch = 20, cex = 2, col = "green")
```

On observe pas de pattern clair d'interaction entre la température de l'air et le SNP331 (tous les groupes [couleurs] de pointsse chevauchent) sur la température du vol.

\

## B) Sexe * variables physiologiques et comportementales
### --- y ~ Masse*sexe
```{r, echo = F}
# par(mfrow = c(1,2))
# plot(
#   data$takeoff_T_thorax ~ data$mass,
#   ylim = c(
#     min(data$takeoff_T_thorax, na.rm = T) - 1,
#     max(data$takeoff_T_thorax  + 1, na.rm = T)
#   ), main = "y = t° décollage", ylab = "y", xlab = "Masse"
# )
# points(data$takeoff_T_thorax[data$sex == "FEMALE"] ~ data$mass[data$sex == "FEMALE"], pch = 20, cex = 2, col = "red")
# points(data$takeoff_T_thorax[data$sex == "MALE"] ~ data$mass[data$sex == "MALE"], pch = 20, cex = 2, col = "blue")



plot(
  data$mean_T_flight ~ data$mass,
  ylim = c(
    min(data$mean_T_flight, na.rm = T) - 1,
    max(data$mean_T_flight  + 1, na.rm = T)
  ), main = "y = t° moyenne", ylab = "y", xlab = "Masse"
)
points(data$mean_T_flight[data$sex == "FEMALE"] ~ data$mass[data$sex == "FEMALE"], pch = 20, cex = 2, col = "red")
points(data$mean_T_flight[data$sex == "MALE"] ~ data$mass[data$sex == "MALE"], pch = 20, cex = 2, col = "blue")

```
Les femelles sont nettement plus lourdes que les mâles ! **Forte intéraction sexe x masse** sur la température du corps au décollage et la température moyenne du corps pendant le vol.

\

### --- y ~ sexe*FMR
```{r, echo = F}
# par(mfrow = c(1,2))
# plot(
#   data$takeoff_T_thorax ~ data$FMR,
#   ylim = c(
#     min(data$takeoff_T_thorax, na.rm = T) - 1,
#     max(data$takeoff_T_thorax  + 1, na.rm = T)
#   ), main = "y = t° décollage", ylab = "y", xlab = "FMR"
# )
# points(data$takeoff_T_thorax[data$sex == "FEMALE"] ~ data$FMR[data$sex == "FEMALE"], pch = 20, cex = 2, col = "red")
# points(data$takeoff_T_thorax[data$sex == "MALE"] ~ data$FMR[data$sex == "MALE"], pch = 20, cex = 2, col = "blue")



plot(
  data$mean_T_flight ~ data$FMR,
  ylim = c(
    min(data$mean_T_flight, na.rm = T) - 1,
    max(data$mean_T_flight  + 1, na.rm = T)
  ), main = "y = t° moyenne", ylab = "y", xlab = "FMR"
)
points(data$mean_T_flight[data$sex == "FEMALE"] ~ data$FMR[data$sex == "FEMALE"], pch = 20, cex = 2, col = "red")
points(data$mean_T_flight[data$sex == "MALE"] ~ data$FMR[data$sex == "MALE"], pch = 20, cex = 2, col = "blue")

```

\

### --- y ~ sexe*flight_duration
```{r, echo = F}
# par(mfrow = c(1,2))
# plot(
#   data$takeoff_T_thorax ~ data$flight_duration,
#   ylim = c(
#     min(data$takeoff_T_thorax, na.rm = T) - 1,
#     max(data$takeoff_T_thorax  + 1, na.rm = T)
#   ), main = "y = t° décollage", ylab = "y", xlab = "Durée de vol"
# )
# points(data$takeoff_T_thorax[data$sex == "FEMALE"] ~ data$flight_duration[data$sex == "FEMALE"], pch = 20, cex = 2, col = "red")
# points(data$takeoff_T_thorax[data$sex == "MALE"] ~ data$flight_duration[data$sex == "MALE"], pch = 20, cex = 2, col = "blue")
# 


plot(
  data$mean_T_flight ~ data$flight_duration,
  ylim = c(
    min(data$mean_T_flight, na.rm = T) - 1,
    max(data$mean_T_flight  + 1, na.rm = T)
  ), main = "y = t° moyenne", ylab = "y", xlab = "Durée de vol",
)
points(data$mean_T_flight[data$sex == "FEMALE"] ~ data$flight_duration[data$sex == "FEMALE"], pch = 20, cex = 2, col = "red")
points(data$mean_T_flight[data$sex == "MALE"] ~ data$flight_duration[data$sex == "MALE"], pch = 20, cex = 2, col = "blue")

```
Il semble y avoir une faible interaction entre le sexe et la durée du vol.


\


On observe aucune interaction entre durée du vol et sexe (simplement un effet du sexe).

### --- y ~ sexe*température au décollage
```{r, echo = F}
plot(
  data$mean_T_flight ~ data$takeoff_T_thorax,
  ylim = c(
    min(data$mean_T_flight, na.rm = T) - 1,
    max(data$mean_T_flight  + 1, na.rm = T)
  ), main = "y = t° moyenne", ylab = "y", xlab = "Température au décollage",
)
points(data$mean_T_flight[data$sex == "FEMALE"] ~ data$takeoff_T_thorax[data$sex == "FEMALE"], pch = 20, cex = 2, col = "red")
points(data$mean_T_flight[data$sex == "MALE"] ~ data$takeoff_T_thorax[data$sex == "MALE"], pch = 20, cex = 2, col = "blue")

```
Pas d'interaction visible entre la température au décollage et le sexe.

\

### --- y ~ sexe*SNP331
```{r, echo = F}
# par(mfrow = c(1,2))

# boxplot(
#   data$takeoff_T_thorax ~ data$sex*data$Pgi_331,
#   col = c(rep("red", 3), rep("blue", 3)),
#   ylim = c(
#     min(data$takeoff_T_thorax, na.rm = T) - 1,
#     max(data$takeoff_T_thorax  + 1, na.rm = T)
#   ), main = "y = t° décollage", ylab = "y", xlab = "SNP 331"
# )


boxplot(
  data$mean_T_flight ~ data$sex*data$Pgi_331,
  col = c(rep("red", 3), rep("blue", 3)),
  ylim = c(
    min(data$takeoff_T_thorax, na.rm = T) - 1,
    max(data$takeoff_T_thorax  + 1, na.rm = T)
  ), main = "y = t° moyenne", ylab = "y", xlab = "SNP 331"
)

```

\

### --- y ~ sexe*SNP105

```{r, echo = F}
# par(mfrow = c(1,2))

# boxplot(
#   data$takeoff_T_thorax ~ data$sex*data$Pgi_105,
#   col = c(rep("red", 3), rep("blue", 3)),
#   ylim = c(
#     min(data$takeoff_T_thorax, na.rm = T) - 1,
#     max(data$takeoff_T_thorax  + 1, na.rm = T)
#   ), main = "y = t° décollage", ylab = "y", xlab = "SNP 105"
# )


boxplot(
  data$mean_T_flight ~ data$sex*data$Pgi_105,
  col = c(rep("red", 3), rep("blue", 3)),
  ylim = c(
    min(data$takeoff_T_thorax, na.rm = T) - 1,
    max(data$takeoff_T_thorax  + 1, na.rm = T)
  ), main = "y = t° moyenne", ylab = "y", xlab = "SNP 105"
)
```

\

### --- y ~ sexe*SNP1083

```{r, echo = F}
# par(mfrow = c(1,2))

# boxplot(
#   data$takeoff_T_thorax ~ data$sex*data$Pgi_1083,
#   col = c(rep("red", 3), rep("blue", 3)),
#   ylim = c(
#     min(data$takeoff_T_thorax, na.rm = T) - 1,
#     max(data$takeoff_T_thorax  + 1, na.rm = T)
#   ), main = "y = t° décollage", ylab = "y", xlab = "SNP 1083"
# )


boxplot(
  data$mean_T_flight ~ data$sex*data$Pgi_1083,
  col = c(rep("red", 3), rep("blue", 3)),
  ylim = c(
    min(data$takeoff_T_thorax, na.rm = T) - 1,
    max(data$takeoff_T_thorax  + 1, na.rm = T)
  ), main = "y = t° moyenne", ylab = "y", xlab = "SNP 1083"
)
```

On observe de claires interactions entre les variables génétiques et le sexe du papillon sur la température du corps.

\

**Au vu des nombreuses interactions entre variables prédictives et sexes, nous avons décidé de mener les analyses en séparant les mâles et les femelles**.

\



# COLINEARITE
```{r, fig.width=8, fig.height=8, fig.show='asis'}
M <- cor(na.omit(data_num))

corrplot::corrplot.mixed(
  M,
  upper = "square",
  lower.col = "black",
  tl.col = "black",
  cl.cex = 0.8,
  tl.cex = 0.7,
  number.cex = 0.8
)
```

On choisit un seuil de corrélation **R = .7**. On observe une corrélation forte entre les variables : 

- end_flight_time & takeoff_time [R=1]
- eclosion_day & FMR_day [R=.99]
- eclosion_day & flight_day [R=.91]
- FMR_day & flight_day [R=.91]
- dew_point & humidity [R=.82]

\

### --- Suppression des variables corrélées  
```{r}
data <- data[!colnames(data) %in% c("eclosion_day", "flight_day", "age_flight", "dew_flight", "stop_flight", "end_flight_time")]
```



\
\
\

# MODELISATION

## A) y = température moyenne au vol SANS EFFET ALEATOIRES

```{r}
mod <- lm(formula = mean_T_flight ~  FMR_day + age_FMR + FMR + sun_flight +
      air_T + humidity_flight + solar_radiation_flight + flight_duration + disturbed_flight +
       takeoff_T_thorax + (takeoff_time + mass + Pgi_105 + Pgi_1083 + Pgi_331)*sex,
      data = data)
```


### --- Multicolinéarité avec test VIF 
On choisit un seuil entre >=5 pour le score VIF.

**à la main**
```{r}
coli <- vif(mod, type = 'predictor')  # on supprime la variable wind_flight
coli[coli$GVIF == max(coli$GVIF),]["GVIF"]  # identification du plus grand vif
```
\

On supprime la variable 'pgi_105' 

```{r}
mod <- lm(formula = mean_T_flight ~  FMR_day + age_FMR + FMR + sun_flight +
      air_T + humidity_flight + solar_radiation_flight + flight_duration + disturbed_flight +
       takeoff_T_thorax + (takeoff_time + mass + Pgi_1083 + Pgi_331)*sex,
      data = data)

coli <- vif(mod, type = 'predictor')

coli[coli$GVIF == max(coli$GVIF),]["GVIF"]
```
\

On supprime la variable 'Pgi_1083' 
```{r}
mod <- lm(formula = mean_T_flight ~  FMR_day + age_FMR + FMR + sun_flight +
      air_T + humidity_flight + solar_radiation_flight + flight_duration + disturbed_flight +
       takeoff_T_thorax + (takeoff_time + mass + Pgi_331)*sex,
      data = data)

coli <- vif(mod, type = 'predictor')

coli[coli$GVIF == max(coli$GVIF),]["GVIF"]

```
\

On supprime la variable 'Pgi_331' 
```{r}
mod <- lm(formula = mean_T_flight ~  FMR_day + age_FMR + FMR + sun_flight +
      air_T + humidity_flight + solar_radiation_flight + flight_duration + disturbed_flight +
       takeoff_T_thorax + (takeoff_time + mass)*sex,
      data = data)

coli <- vif(mod, type = 'predictor')

coli[coli$GVIF == max(coli$GVIF),]["GVIF"]

```

\

On supprime la variable 'Mass' 
```{r}
mod <- lm(formula = mean_T_flight ~  FMR_day + age_FMR + FMR + sun_flight +
      air_T + humidity_flight + solar_radiation_flight + flight_duration + disturbed_flight +
       takeoff_T_thorax + (takeoff_time)*sex,
      data = data)

coli <- vif(mod, type = 'predictor')

coli[coli$GVIF == max(coli$GVIF),]["GVIF"]

```
\

\

On supprime la variable 'takeoff_time' 
```{r}
mod <- lm(formula = mean_T_flight ~  FMR_day + age_FMR + FMR + sun_flight +
      air_T + humidity_flight + solar_radiation_flight + flight_duration + disturbed_flight +
       takeoff_T_thorax + sex,
      data = data)

coli <- vif(mod, type = 'predictor')

coli[coli$GVIF == max(coli$GVIF),]["GVIF"]
```
La colinéarité a été contrôlée !


\

### --- Selection du meilleur modèle  
On sélectionne le meilleur modèle avec une procédure backward / forward basé sur l'AIC.
```{r, results = 'hide', message = F}
# On teste l'ensemble des interactions possibles variables (morphologiques + génétiques)*sex
initial_formula <- formula(mod)

# Ajuster un modèle linéaire initial avec la formule initiale
initial_model <- lm(initial_formula, data = data)

# Utiliser step() pour sélectionner les termes du modèle
final_model <- step(initial_model, direction = "both", trace = FALSE, k = 3)

# Afficher le modèle final
summary(final_model)
```

```{r}
Anova(final_model, type = "III")
```
Tous les effets sont significatifs, c'est notre modèle candidat !

```{r}
mod_candidat <- final_model
summary(mod_candidat)
```

Le **modèle candidat final** est donc le modèle ci-dessus. Avant de l'interpréter on évalue la qualité du modèle.

\

### --- Evaluations des résidus
```{r}
par(mfrow = c(1, 3))
hist(mod_candidat$residuals, col = "blue", breaks = 20)
qqnorm(mod_candidat$residuals,pch=16,col='blue',xlab='')
qqline(mod_candidat$residuals,col='red')


# Cooks
plot(cooks.distance(mod_candidat), type = "h", ylim = c(0, 1))
abline(h = 1, col = 2,lwd = 3)

```

Les résidus sont distribués normalement, et aucun pattern ne semble émergé. Le graphique de Cooks ne montre la présence d'aucun poids aberrant parmi les résidus. Le modèle est donc interprétable !

\


\

### --- Pouvoir explicatif de chaque variable prédictive
```{r}
ano_mod <- Anova(mod_candidat, type = "III")
var_expliquee <- round(ano_mod$`Sum Sq`/ sum(ano_mod$`Sum Sq`), 3)  # Ratio de variance expliquée par variable
names(var_expliquee) <- rownames(ano_mod)

bar <- barplot(var_expliquee, ylab = "% variance expliquée", ylim = c(0, .6), cex.names = .8, las = 2)
text(
  x = bar,
  y = var_expliquee + .09,
  labels = paste(var_expliquee * 100, "%"),
  pos = 1,
  cex = .8
)
```

\

# MODELE FINAL A REFAIRE QUAND VALIDATION FINALE
**Le modèle est donc validée. La température moyenne du corps pendant le vol s'exprime par l'équation suivante :**



```{r, echo = F}
# Ecriture automatique du modèle
coeff <- round(mod_candidat$coefficients, 2)  # Extraction coefficients
vp_names <- colnames(mod_candidat$model)  # Extraction VP
vp_transfo <- c("eclosion_day", "mass", "FMR_day", "flight_day", "humidity_flight", "flight_duration", "takeoff_time")

                # data$eclosion_day <- log(data$eclosion_day)
# data$mass <- log(data$mass)
# data$FMR_day <- log(data$FMR_day)
# data$flight_day <- log(data$flight_day)
# data$humidity_flight <- log(data$humidity_flight)
# data$flight_duration <- log(data$flight_duration)
# data$takeoff_time <- log(data$takeoff_time)


mod_equation <- paste0("Y = ", coeff[1], " + ")

for(i in 2:length(vp_names)){
  
  if(vp_names[i] %in% vp_transfo){  # Si VP transformé en log, alors mettre en exponentielle
      mod_equation <- paste0(mod_equation,  coeff[i], "*", "exp(", vp_names[i], ") + ")
      next
  
  }
  
  if(i == length(vp_names)){  # Si fin de boucle, ne pas mettre de "+" à la fin de l'équation
      mod_equation <- paste0(mod_equation, coeff[i], "*", vp_names[i])
      break
  }
  
  mod_equation <- paste0(mod_equation, coeff[i], "*", vp_names[i], " + ")
}

mod_equation
```



\
\


## B) y = température moyenne au vol AVEC EFFET ALEATOIRES
```{r}
data$FMR_day <- as.factor(data$FMR_day)

mod_candidat <- lmer(mean_T_flight ~ air_T + flight_duration + disturbed_flight + 
    takeoff_T_thorax + (1|FMR_day) + (1|age_FMR), data = data)

summary(mod_candidat)
Anova(mod_candidat, type = "III")
```

Le **modèle candidat final** est donc le modèle ci-dessus. Avant de l'interpréter on évalue la qualité du modèle.

\

### --- Evaluations des résidus
```{r}
par(mfrow = c(1, 3))
hist(residuals(mod_candidat), col = "blue", breaks = 20)
qqnorm(residuals(mod_candidat),pch=16,col='blue',xlab='')
qqline(residuals(mod_candidat),col='red')


# Cooks
plot(cooks.distance(mod_candidat), type = "h", ylim = c(0, 1))
abline(h = 1, col = 2,lwd = 3)

```

# VALIDATION CROISEE DU MODELE

