---
title: "ASA PROJET"
author: "NOUS... <3"
date: "2023-10-05"
output: html_document
---


```{r, warning=F, message=F, echo = F}
rm(list=ls())  # Efface les variables créées lors des exécutions précédentes
graphics.off() # Ferme les fenêtres ouvertes lors des exécutions précédentes
```


\

# Packages
```{r,  warning=F, message=F}
library(corrplot)
library(ade4)
library(lubridate)  # Convertir données temporelles en secondes
library(car)  # fonction vif() et anova()
```


\

# Importation data
```{r}
data <- read.table(
  file = "C:/Users/p_a_8/OneDrive/Bureau/M2 MODE/COURS/Semestre 3/ASA/PROJET/ASA_data_projet.txt",
  stringsAsFactors = T,
  header = T,
  na.strings = "NA",
  dec = ",",
  sep = ""
)

head(data)
```

\
\
\


# DATA CLEANING

### --- Renommage des variables
On renomme les variables avec des noms plus courts.

```{r}
colnames(data)[1:22] <- c(
  "ID",
  "eclosion_day",
  "sex",
  "FMR_day",
  "age_FMR",
  "mass",
  "FMR",
  "flight_day",
  "age_flight",
  "sun_flight",
  "wind_flight",
  "air_T",
  "dew_flight",
  "humidity_flight",
  "solar_radiation_flight",
  "flight_duration",
  "disturbed_flight",
  "stop_flight",
  "takeoff_time",
  "takeoff_T_thorax",
  "end_flight_time",
  "y"
)
```

\

### --- On supprime la colonne "ID" inutile
```{r}
data <- data[, !colnames(data) %in% "ID"]
```

\

### --- Conversion des variables "heures" en seconde
```{r}
data$takeoff_time <-  format(as.POSIXct(data$takeoff_time, format = "%H:%M:%S"), format = "%H:%M:%S")
data$end_flight_time <-  format(as.POSIXct(data$end_flight_time, format = "%H:%M:%S"), format = "%H:%M:%S")
```

\

### --- Extraire les heures, les minutes et les secondes
```{r, message =F, warning= F}
for (variable_name in c("takeoff_time", "end_flight_time")){
  
  data[, variable_name] <- hms(data[, variable_name])
  heures <- hour(data[, variable_name])
  minutes <- minute(data[, variable_name])
  secondes <- second(data[, variable_name])
  
  # Convertir les heures, les minutes et les secondes en secondes
  data[, variable_name] <- heures * 3600 + minutes * 60 + secondes
}
```


\


### --- Conversion des variables "facteurs"
```{r}
data$wind_flight <- as.factor(data$wind_flight)
data$sun_flight <- as.factor(data$sun_flight)
data$age_FMR <- as.factor(data$age_FMR)
```


\


### --- Identification des données manquantes
```{r}
# Identification des NAs par variables (en %)
data_na <-
  apply(
    X = data,
    MARGIN = 2,
    FUN = function(x) round(sum(is.na(x)) / nrow(data) * 100, 2)
  )
```

```{r, echo = F}
# On trie par ordre croissant
data_na <- sort(data_na)

# Sélection d'un seuil critique > 30%
pos_na_30 <- which(data_na > 30)

# On différentie avec les couleurs selon position // seuil critique
couleurs <- rep("blue", length(data_na))
couleurs[pos_na_30] <- "red"

# Barplot
barplot(sort(data_na), col = couleurs, las = 2)
abline(h = 30, col = "red")
```

On supprime les variables avec plus de 30% de données manquantes et les valeurs NAs de la variable y réponse.

```{r}
data <- data[, !colnames(data) %in% names(data_na[data_na>30])]
data <- data[!is.na(data$y),]
```



\
\
\


# VISUALISATION DES DONNEES
#### --- Visualisation de la variable Y
```{r, echo = F}
par(mfrow = c(1,3))
hist(data$y, pch = 16, col = 'blue', xlab = "Mean temperature", main = "")
dotchart(data$y, pch = 16, col = 'blue')
qqnorm(data$y, pch = 16, col = 'blue')
qqline(data$y, col = 'red')
```

\


#### --- Visualisation des distribution des X
**Facteurs**
```{r}
data_factor <- data[,sapply(data, is.factor)]  # factor columns identification

par(mfrow = c(2, 4))
i <- 1
visu <- apply(X = data_factor, MARGIN = 2,
      function(x) {
        bar <- barplot(table(x),main = colnames(data_factor)[i], cex.main = .8)
        text(
          x = bar,
          y = table(x) - 1,
          label = table(x),
          pos = 3
        )  
        
        i <<- i + 1
      }
)
```

On voit que les variables sun_flight et wind_flight ont une modalité ("1") avec respectivement 1 et 2 réplicats. Ces modalités sont donc inutilisables. On crée donc une autre modalité : "<2".

```{r}
# Reformatage
data$sun_flight <- ifelse(
    test = data$sun_flight == 1 | data$sun_flight == 2,
    yes = "<2",
    no = data$sun_flight
  )

data$wind_flight <- ifelse(
    test = data$wind_flight == 1 | data$wind_flight == 2,
    yes = "<2",
    no = data$wind_flight
  )

# Conversion en facteur
data$sun_flight  <- as.factor(data$sun_flight)
data$wind_flight <- as.factor(data$wind_flight)
```


On les revisualise :
```{r, echo = F}
par(mfrow = c(1, 2))

# sun_flight
bar <- barplot(table(data$sun_flight), main = "sun_flight", cex.main = .8, ylim = c(0, 60))
text(x = bar, y = table(data$sun_flight) - 1, label = table(data$sun_flight), pos = 3)  # Effectifs par catégorie

# wind_flight
bar <- barplot(table(data$wind_flight), main = "wind_flight", cex.main = .8, ylim = c(0, 60))
text(x = bar, y = table(data$wind_flight) - 1, label = table(data$wind_flight), pos = 3)  # Effectifs par catégorie
```

\


**Covariables**
```{r, echo = F}
data_num <- data[,sapply(data, is.numeric)]  # factor columns identification

par(mfrow = c(2,4))
i <- 1
visu <- apply(X = data_num, MARGIN = 2, function(x){
  
  hist(x, main = colnames(data_num)[i])
  qqnorm(x, pch = 16)
  qqline(x, col = 'red')
  
  i <<- i + 1    
}
)
```

\


### --- Visualisation des distribution des y~X
**Facteurs**
```{r, echo = F}
par(mfrow = c(2,4))
i <- 1
visu <- apply(X = data_factor, MARGIN = 2, function(x){
  
  boxplot(
    data$y ~ x,
    ylab = "Y",
    xlab = "",
    main = colnames(data_factor)[i], 
    ylim = c(
      min(data$y, na.rm = T) - 1,
      max(data$y  + 1, na.rm = T)
    )
  )
  i <<- i + 1    
}
)
```



*Covariables**
```{r, echo = F}
par(mfrow = c(2,2))
i <- 1
visu <- apply(X = data_num, MARGIN = 2, function(x){
  
  plot(
    data$y  ~ x,
    ylab = "T",
    xlab = "",
    main = colnames(data_num)[i],
    ylim = c(
      min(data$y, na.rm = T) - 1,
      max(data$y  + 1, na.rm = T)
    )
  )
  abline(lm(data$y  ~ x), col = "red")
  
  i <<- i + 1    
}
)
```



\

### --- Interaction température de l'air et SNP331 (ref : bibliographie)
**Interactions between Latitude & Location**
```{r, echo = F}
par(mfrow = c(1,1))
plot(
  data$y ~ data$air_T,
  ylim = c(
    min(data$y, na.rm = T) - 1,
    max(data$y  + 1, na.rm = T)
  )
)
points(data$y[data$Pgi_331 == "AA"] ~ data$air_T[data$Pgi_331 == "AA"], pch = 20, cex = 2, col = "red")
points(data$y[data$Pgi_331 == "CA"] ~ data$air_T[data$Pgi_331 == "CA"], pch = 20, cex = 2, col = "blue")
points(data$y[data$Pgi_331 == "CC"] ~ data$air_T[data$Pgi_331 == "CC"], pch = 20, cex = 2, col = "green")
```

On observe pas de pattern clair d'interaction (tous les groupes [couleurs] de pointsse chevauchent).

\
\

# COLINEARITE
```{r, fig.width=8, fig.height=8, fig.show='asis'}
M <- cor(na.omit(data_num))

corrplot::corrplot.mixed(
  M,
  upper = "square",
  lower.col = "black",
  tl.col = "black",
  cl.cex = 0.8,
  tl.cex = 0.7,
  number.cex = 0.8
)
```

On choisit un seuil de corrélation **R = .7**. On observe une corrélation forte entre les variables : 

- end_flight_time & takeoff_time [R=1]
- eclosion_day & FMR_day [R=.99]
- eclosion_day & flight_day [R=.91]
- FMR_day & flight_day [R=.91]
- dew_point & humidity [R=.82]

\

### --- Suppression des variables corrélées  
```{r}
data <- data[!colnames(data) %in% c("eclosion_day", "flight_day", "age_flight", "dew_flight", "stop_flight", "end_flight_time")]
```



\
\
\

# MODELISATION
```{r}
mod <- lm(formula = y ~., data = na.omit(data))
```



### --- Multicollinéarité avec test VIF  
On choisit un seuil entre >=5 pour le score VIF.

**à la main**
```{r}
vif(mod)  # on supprime la variable wind_flight
```
\

On supprime la variable 'wind_flight' [VIF = 34.8]
```{r}
mod <-
  lm(
    formula = y ~ sex + FMR_day + age_FMR + mass + FMR + sun_flight +
      air_T + humidity_flight + solar_radiation_flight + flight_duration + disturbed_flight +
      takeoff_time + takeoff_T_thorax + Pgi_105 + Pgi_1083 + Pgi_331,
    data = na.omit(data)
  )

vif(mod)
```
\

On supprime la variable 'sun_flight' [VIF = 12.7]
```{r}
mod <-
  lm(
    formula = y ~ sex + FMR_day + age_FMR + mass + FMR  +
      air_T + humidity_flight + solar_radiation_flight + flight_duration + disturbed_flight +
      takeoff_time + takeoff_T_thorax + Pgi_105 + Pgi_1083 + Pgi_331,
    data = na.omit(data)
  )

vif(mod)

```
\

On supprime la variable 'mass' [VIF = 7.6]
```{r}
mod <-
  lm(
    formula = y ~ sex + FMR_day + age_FMR + FMR  +
      air_T + humidity_flight + solar_radiation_flight + flight_duration + disturbed_flight +
      takeoff_time + takeoff_T_thorax + Pgi_105 + Pgi_1083 + Pgi_331,
    data = na.omit(data)
  )

vif(mod)

```

\

On supprime la variable 'FMR_day' [VIF = 5.3]

```{r}
vif(mod)  # suppression variable 'FMR_day'

mod <-
  lm(
    formula = y ~ sex + age_FMR + FMR  +
      air_T + humidity_flight + solar_radiation_flight + flight_duration + disturbed_flight +
      takeoff_time + takeoff_T_thorax + Pgi_105 + Pgi_1083 + Pgi_331,
    data = na.omit(data)
  )

```
\

```{r}
vif(mod) 
```
La colinéarité a été contrôlée !

\

### --- Selection du meilleur modèle  
On sélectionne le meilleur modèle avec une procédure backward / forward basé sur l'AIC.
```{r, results = 'hide', message = F}
mod0 <- lm(formula = y ~ 1, data = na.omit(data))

mod_candidat <- step(
       object = mod,
       scope = list(mod0, mod),  # Born = [modèle NULL ; modèle complet]
       direction = "both"        # Procédure backward ET forward
       )

```

```{r}
Anova(mod_candidat, type = "III")
```

La variable 'pgi_105' n'est pas significative. On la supprime.  

\

```{r}
mod_candidat <- lm(formula = y ~ air_T + flight_duration + disturbed_flight + takeoff_T_thorax, data = data)
Anova(mod_candidat, type = "III")
summary(mod_candidat)
```

Le **modèle candidat final** est donc y ~ air_T + flight_duration + disturbed_flight + takeoff_T_thorax. Avant de l'interpréter on évalue la qualité du modèle.

\

### --- Evaluations des résidus
```{r}
par(mfrow = c(1, 2))
hist(mod_candidat$residuals, col = "blue", breaks = 20)
qqnorm(mod_candidat$residuals,pch=16,col='blue',xlab='')
qqline(mod_candidat$residuals,col='red')
```

Les résidus sont distribués normalement, et aucun pattern ne semble émergé.
\

### --- Distance de cook des résidus
```{r}
par(mfrow = c(1, 1))
plot(cooks.distance(mod_candidat), type = "h", ylim = c(0, 1))
abline(h = 1, col = 2,lwd = 3)
```


\

### --- Pouvoir explicatif de chaque variable prédictive
```{r}
ano_mod <- Anova(mod_candidat, type = "III")
var_expliquee <- round(ano_mod$`Sum Sq`/ sum(ano_mod$`Sum Sq`), 3)  # Ratio de variance expliquée par variable
names(var_expliquee) <- rownames(ano_mod)

bar <- barplot(var_expliquee, ylab = "% variance expliquée", ylim = c(0, .6), cex.names = .8, las = 2)
text(
  x = bar,
  y = var_expliquee + .09,
  labels = paste(var_expliquee * 100, "%"),
  pos = 1,
  cex = .8
)
```

\

# MODELE FINAL
**Le modèle est donc validée. La température moyenne du corps pendant le vol s'exprime par l'équation suivante :**


$$
mean\_T\_flight = 1.66 + 0.76 \cdot Air\_T - 0.12 \cdot flight\_duration + 1.54 \cdot disturbed\_flight[==YES] + 0.56 \cdot takeoff\_T\_thorax
$$


